臺灣臺南地方法院刑事判決　　　　　　　96年度訴字第1122號
公　訴　人　臺灣臺南地方法院檢察署檢察官
被　　　告　丁○○
選任辯護人　洪梅芬律師
　　　　　　李季錦律師
　　　　　　涂欣成律師
上列被告因偽造文書等案件，經檢察官提起公訴（96年度偵字第
648號），本院判決如下：
    主  文
丁○○無罪。
    理  由
一、公訴意旨略以：緣被告丁○○與己○○、蔡明峰（於民國87
    年12月29日歿）、黃金聲（於91年1月18日歿）於82年5月18
    日與大陸地區福建省漳浦縣舊鎮鎮人民政府（以下簡稱大陸
    舊鎮鎮人民政府）簽立外商投資企業預約用地合約書，預定
    承租李仔園200畝土地作為建廠使用，依約須繳美金20萬102
    元（換算當時人民幣為198萬元），丁○○、曾竹笣（己○○未出資）、蔡明峰、黃金聲四人並於翌日（即82年5月19
    日）簽立合夥契約書各出資人民幣49萬5千元，蔡明峰、黃
    金聲二人計有百分之五股權，嗣因舊鎮鎮人民政府將土地轉
    由漳浦縣舊鎮工業園區經濟發展有限公司（以下簡稱舊鎮工
    業園區）管理，並由該舊鎮工業園區將上述李仔園200畝土
    地轉讓與他人使用，而無法交與丁○○等人建廠，丁○○於
    94年間，為與舊鎮鎮人民政府交涉還款及補償事宜，竟意圖
    為自己不法之所有，在大陸地區某處，偽造黃金聲於90年 1
    月26日出具之「委托書」（委托書係大陸地區用語，應為委
    託書，內容略載黃金聲將四分之一股權委託丁○○全權處理
    ，由丁○○代辦取回李仔園工業地有關款項），連同其受己○○、蔡明峰之女庚○○二人之委託而持有之授權書，持向
    大陸舊鎮鎮人民政府、舊鎮工業園區，主張有經黃金聲等人
    合法授權處理該地事宜，且有權代收補償金等事項，致使大
    陸舊鎮鎮人民政府、舊鎮工業園區所屬人員不疑，而與之簽
    訂協議書，除補償原繳198萬元外，另補償違約轉賣及招商
    費58萬人民幣，並依該協議書，而於94年10月19日、94年11
    月間分別付款人民幣10萬元、40萬元予丁○○之銀行帳戶，
    丁○○取得人民幣50萬元後，即將應分予庚○○以及黃金聲
    之配偶甲○○各人民幣12.5萬元（共計人民幣25萬元），據
    為己有，而未告知庚○○及甲○○，足生損害於黃金聲之法
    定繼承人甲○○。嗣因大陸舊鎮鎮人民政府、舊鎮工業園區
    要求委託書須經法院公證始能領取其餘款項，丁○○乃於94
    年12月24日許，向黃金聲之配偶甲○○要求出具經法院公證
    之委託書，甲○○則要求丁○○須付新臺幣120萬元方願出
    具委託書，為丁○○所拒，甲○○生疑遂經由其女戊○○向
    大陸地區舊鎮鎮人民政府查證，始知上情。因認被告丁○○
    涉犯刑法第216條、第210條之行使偽造私文書（偽造並行使
    黃金聲出具之「委托書」部分）；第339條第1項之詐欺取財
    （以前述偽造之「委托書」詐與大陸舊鎮鎮人民政府及舊鎮
    工業園區所屬人員陷於錯誤而與之協議付款部分）；及第
    335條第1項之侵占（領取50萬人民幣之後未分予庚○○及甲○○各人民幣12.5萬元部分）等罪嫌。
二、關於證據能力之判斷：
  (一)證人甲○○於司法警察詢問時所為之陳述，係屬被告以外之
    人於審判外之言詞陳述，既經被告方面明示不同意採為證據
    之意思，依刑事訴訟法第159條第1項之規定，應認為不具證
    據能力。
  (二)又告訴人於刑事訴訟程序供述不利於被告之事實，究其實際
    ，仍屬證人之性質。而證人依法應具結而未具結者，其證言
    不得作為證據，刑事訴訟法158條之3亦有明文。本件告訴人
    甲○○於檢察官偵訊時之供述，因未經具結，依前開說明，
    應無證據能力。
  (三)被告方面已陳明不就卷附「委托書」（附於警卷第14頁）爭
    執其證據能力，而該紙「委托書」，依其形式觀之，係記載
    「黃金聲委託被告取回承租款項」之書據，應屬刑事訴訟法
    第165條第1項所示之書證，而非黃金聲就其見聞事實所為之
    書面陳述，自不適用供述證據傳聞法則之相關規定，如經本
    院依照刑事訴訟法第165條第1項之規定於審理時進行調查，
    自應具有證據能力。
  (四)上述經排除之證據以外之供述證據及非供述證據，既經被告
    方面表示同意採為證據，且無事實顯示係公務員因違法蒐證
    所取得之證據，本院審酌該等供述證據作成時之情況，亦認
    為適於作為證據，依刑事訴訟法第159條之1第2項、第159條
    之5第1、2項等規定，應認為亦有證據能力。
三、被告方面之答辯：
  (一)訊據被告丁○○堅決否認涉犯前揭罪名，並以：系爭「委托
    書」乃投資人黃金聲生前於90年間，在其高雄住處親自交付
    予伊，並非伊所偽造，故伊持以與大陸舊鎮鎮人民政府及舊
    鎮工業園區進行協議，亦無施詐大陸地區機關或人員之問題
    。又伊為取回投資款項，曾數度前往大陸舊鎮地區，並委請
    當地台商等人士協助向大陸舊鎮鎮人民政府等單位提出請求
    與協調，是協調完成後前二筆共50萬元人民幣之款項，伊係
    用以支付或酬謝該等提供協助之人士，故並未將之分配與其
    他合夥人之繼承人。況甲○○及庚○○之母乙○○亦曾允諾
    分攤部分伊數度前往大陸地區所支付之行政費用，伊並無侵
    占、偽造文書及詐欺之犯意與犯行等語，資為抗辯。
  (二)辯護意旨另補陳：本件並無任何事證足以證明系爭「委托書
    」係被告所偽造，且被告憑藉該紙「委托書」而與大陸單位
    達成之協議，應屬有利於其他投資人之協議，亦不生損害於
    其他投資人或其等繼承人；況大陸舊鎮鎮人民政府及舊鎮工
    業園區均非適格之詐欺犯罪被害人；再被告與其他投資人應
    屬合夥關係，在合夥清算之前，被告並無先行給付之義務等
    語。
四、得心證之理由：
  按犯罪事實應依證據認定之，無證據不得認定犯罪事實；不
    能證明被告犯罪者，應諭知無罪之判決，刑事訴訟法第154
    條第2項、第301條第1項分別定有明文。
  (二)本件被告就單一事實，自警詢、檢察官偵查中以迄本院審理
    時，常多所反覆，謂之信口雌黃，亦不為過。例如被告於警
    詢中謊稱黃金聲嗣後放棄投資，實際並未出資；嗣於偵查中
    ，則改稱「他（黃金聲）把錢交給蔡明峰，蔡明峰沒有交給
    我」；再於本院審理時供稱：黃金聲實際有出資，並把錢交
    給蔡明峰，蔡明峰拿給我等語。又例如系爭「委托書」之來
    源，被告於警詢中陳述：該紙「委托書」乃黃金聲本人所提
    供，但伊並未持交大陸舊鎮鎮人民政府；而後卻於偵查及審
    理時供陳：該紙「委托書」乃黃金聲在高雄書寫後交付予伊
    ，伊曾經持交大陸舊鎮鎮人民政府使用等語。然事實審法院
    對於證據之取捨，依法雖有自由判斷之權，然積極證據不足
    證明犯罪事實時，被告之抗辯或反證縱屬虛偽，仍不能以此
    資為積極證據應予採信之理由，最高法院30年上字第482號
    判例亦足參照。準此，被告縱屬供述極難憑信之人，仍需有
    積極證據證明其犯罪事實，始得為有罪之判斷，自不待言。
  (三)本件檢察官認為卷附「委托書」（警卷第14頁）係被告偽造
    之主要事證，是為：(甲)證人甲○○於警詢中陳述該紙「委托
    書」乃被告所偽造，以及(乙)「該委托書不僅將『託』打字打
    為『托』，且以西元2001（起訴書誤載為1991）年之書寫方
    式而非中華民國90年之記載方式填寫日期，又無黃金聲本人
    之簽名，僅以偽造之黃金聲印文代之，顯係在大陸地區所偽
    造之事實」之推論（見起訴書第3項）。然查：
  證人即黃金聲之妻甲○○於警詢之證述因屬審判外之陳述，
    而經排除其證據能力，已如前述。而證人甲○○於本院審理
    時，到庭雖先結證「他（指黃金聲）的印章沒有這麼大顆」
    （見本院卷第6頁），但亦證述：黃金聲生前除了開支票、
    銀行存摺使用之印鑑章外，亦有使用便章用來領取掛號信，
    但去世後伊均將之丟棄，便章之數量伊不復記憶，且黃金聲
    使用之木頭印章比較小顆，伊是覺得沒有「委托書」印文顯
    示的這麼大顆等語（見本院卷第91-92頁），經本院訊以：
    「有無可能是黃金聲生前有寫這張委托書而你不知道？」，
    證人甲○○則答稱「這樣我就不知道了．．．我無法確定」
    等語（見本院卷第92-93頁）。故而系爭「委托書」其上所
    蓋印文，是否確非黃金聲曾經使用之印章所蓋，證人甲○○
    實無法確認，如此該證人所為之陳述，自難據以認定被告偽
    造「委托書」之事實。
  又事實之認定，應憑證據，如未能發現相當證據，或證據不
    足以證明，自不能以推測或擬制之方法，以為裁判基礎，最
    高法院40年台上字第86號判例已闡述斯旨甚明。本件依證人
    甲○○及被告所一致之供述，系爭「委托書」係被告據以代
    表黃金聲而與大陸舊鎮鎮人民政府當局協商之依據。故該「
    委托書」據以行使之對象，乃大陸舊鎮鎮人民政府所屬人員
    ，如此該紙書據內，依大陸方面慣行之用語（委托）及紀元
    （西元），乃屬當然之理，自難憑此遽而推測該紙「委托書
    」乃被告在大陸地區偽造。
  證人即蔡明峰之妻乙○○（庚○○之母）於偵審中均證陳：
    伊與甲○○曾經於大約民國90年間口頭授權被告前往大陸地
    區辦系爭補償費申請事宜（見偵查卷第14、15頁，本院卷第
    102頁）；上情質諸證人甲○○，亦獲甲○○之證實（見本
    院卷第87頁）。故被告確係受黃金聲及蔡明峰之繼承人甲○○與乙○○口頭授權申辦上述事務，益證被告並無逾越權限
    偽造系爭「委托書」之必要。
  綜上所述，本件並無充分之證據足以確認系爭「委托書」乃
    被告所偽造。被告之供述雖難憑信，但情理推論上，亦難以
    排除被告曾受黃金聲之允許而自行刻印蓋用於系爭「委托書
    」之上，依「罪證有疑，利於被告」之證據法則，自應認定
    有利於被告即被告並未偽造系爭「委托書」之事實。
  (三)本件檢察官認為被告涉有詐欺取財犯行，乃係認為被告既偽
    造系爭「委托書」，其持以與大陸舊鎮鎮人民政府及舊鎮工
    業園區所屬人員協議，自屬詐欺行為，為其唯一之論據（見
    本院卷第27頁準備程序筆錄）。茲既認為系爭「委托書」並
    非被告所偽造，被告持該紙「委托書」代表黃金聲與大陸舊
    鎮鎮人民政府及舊鎮工業園區所屬人員協議解約事宜，自難
    認為係施用詐術之行為。又本件檢察官認為被告施用詐術之
    對象乃「大陸舊鎮鎮人民政府及舊鎮工業園區『所屬人員』
    （自然人）」，而非「大陸舊鎮鎮人民政府及舊鎮工業園區
    等機關（大陸地區公法人）」，被害人適格上並無疑義，辯
    護人此部分之抗辯，尚有誤會，附此敘明。
  (四)被告與曾竹笣、蔡明峰、黃金聲籌資人民幣198萬元承租大
    陸舊鎮李仔園土地，其四人間之內部關係為合夥，有該四人
    簽署「合夥契約書」彩色影本在卷可稽（見警卷第13頁），
    上述法律關係亦為檢察官所是認（見起訴書犯罪事實欄第7
    行）。而合夥人於合夥清算前，不得請求合夥財產之分析，
    民法第682條第1項定有明文。本件被告等四人之合夥關係尚
    未清算，被告雖代表另三位合夥人而與大陸舊鎮鎮人民政府
    達成由大陸舊鎮鎮人民政府補償人民幣256萬元之協議，且
    已分二次領取50萬元人民幣之補償金（見警卷第33-34頁協
    議書、偵卷第22-23頁聲明書），但合夥人內部尚未經清算
    ，被告自無分析已領款補償金之義務。況且，亦無任何規定
    或約定，使被告負有「每領取一部分補償金即應迅速均分與
    其他合夥人或其繼承人」之義務，故被告領取256萬元人民
    幣補償金其中之50萬元人民幣，縱未知會或平分予其他合夥
    人，而先行據為己用，亦難遽認其已經著手實施侵占行為。
    再者，被告供稱其為解決系爭補償金事宜而數度進出大陸地
    區，核屬符合經驗法則之供述，且依其入出國日期證明書（
    見本院卷第59頁）顯示被告確實自民國90年起至94年之間數
    度入出境，應堪採信。又證人甲○○亦證述：被告有對伊說
    他去一趟大陸都花很多錢，伊答稱應該花就花，當然大家合
    股，哪有說伊沒有去大陸，被告有去，都要給被告吃虧，如
    此亦不合理，被告曾經要求等大家錢都領到之後，大家再來
    討論說要怎樣一起「公開」等語（台語：平均分攤之意，前
    述證言見本院卷第89-90頁）；證人乙○○亦於本院審理時
    證稱：「（他有沒有要求說去大陸的費用大家要分攤？）我
    是自己有跟他說，一趟都那麼遠，我是跟他說你花多少扣掉
    ，剩下的我的再給我就好。（所以妳的意思是說，那個費用
    先扣掉，再把你的份給你？）對」等語（見本院卷第105 頁
    ），足見合夥人黃金聲及蔡明峰之繼承人甲○○、乙○○均
    曾允諾分攤被告多次前往大陸協商系爭承租土地補償事宜之
    行政費用。故被告辯稱伊於領受50萬元人民幣之部分補償金
    後，即交付協助伊等申辦此項補償事宜之人士，亦非無可信
    之理。綜而言之，本件依現有事證，亦難認為被告領受50萬
    元人民幣之補償金後，未依出資比例立即分配予甲○○及乙○○之女庚○○，有何侵占之事實。
  (五)綜合上情，本件既無充分之積極證據足以證明卷附「委托書
    」係被告所偽造並行使以詐騙大陸舊鎮鎮人民政府與舊鎮工
    業園區所屬人員，其被訴行使偽造私文書及詐欺取財之罪嫌
    ，即屬不能證明被告犯罪。又被告既無領受部分補償金即應
    立即分配予甲○○或庚○○之義務，且有事證足認被告另已
    墊付必要之行政費用，復曾獲甲○○及乙○○允諾日後將平
    均分攤行政費用，則依現有事證，被告受領50萬元人民幣之
    後，未迅即依合夥出資比例分派予甲○○及乙○○之女庚○○，亦難認為其被訴侵占之犯行已獲嚴格之證明。揆諸首揭
    證據裁判主義之說明，即應諭知被告無罪之判決。
據上論斷，應依刑事訴訟法第301條第1項，判決如主文。
本案經檢察官丙○○到庭執行職務
中　　華　　民　　國　　96　　年　　12　　月　　5 　　日
　　　　　　　　　刑事第十庭  審判長法　官　陳欽賢
                                    法  官  林臻嫺
                                    法  官  陳賢德
以上正本證明與原本無異
如不服本判決應於收受本判後10日內向本院提出上訴書狀，並應
敘述具體理由。如未敘述上訴理由者，應於上訴期間屆滿後20日
內向本院補提理由書狀（均須按他造當事人之人數附繕本）「切
勿逕送上級法院」。
ㄝ    　　　　　　　　　　　　　　　書記官　陳麗雅
中　　華　　民　　國　　96　　年　　12　　月　　5 　　日
